臺灣高等法院高雄分院民事判決　　　　　　94年度上字第38號
上　訴　人　乙○○
訴訟代理人　蕭永宏律師
被上訴人　　內政部營建署墾丁國家公園管理處
法定代理人　甲○○
訴訟代理人　丙○○
　　　　　　洪耀臨律師
上列當事人間交還土地等事件，上訴人對於中華民國93年12月31
日臺灣屏東地方法院92年度重訴字第38號第一審判決提起上訴，
本院於94年9月27日言詞辯論終結，判決如下：
    主  文
上訴駁回。
第二審訴訟費用由上訴人負擔。
　　事實及理由
一、被上訴人主張：如原判決附圖所示土地為中華民國所有，並
    以伊為管理機關，有土地登記謄本可稽，上訴人無任何權源
    而占有如原判決附件鑑定書圖所示部分，並分別在其上設置
    水池，建築房屋、雞舍、水塔等地上物，爰依所有物返還請
    求權及不當得利之法律關係，請求上訴人拆除地上物交還土
    地，並給付相當於租金之不當得利，原審為上訴人敗訴判決
    ，並無不合，上訴人之上訴為無理由，其答辯聲明：(一)上訴
    駁回。(二)第二審訴訟費用由上訴人負擔。
二、上訴人則以：上訴人之前手從日據時代起即在系爭地耕種，
    67年間將系爭土地登記為中華民國所有，並未經公告程序，
    使耕作之上訴人無依法提出異議機會，不能以土地登記謄本
    之記載，即認該地已屬國有，原審判決有違土地法第57條、
    59條、60條之規定，自無土地法第43條效力之適用。上訴人
    本可主張依時效取得所有，或依國有財產法之規定，申請承
    租或承買，但因政府之行政命令剝奪上訴人上開權利。縱因
    公益理由拒絕上訴人取得所有權、承租權，亦應比照該國家
    公園範圍內之社頂自然公園征收補償方式，補償上訴人施於
    系爭地上之勞力、資本方符平等原則及憲法保障人民財產之
    旨。原判決顯有違誤。又以原判決命上訴人拆除地上物，並
    返還如原判決附圖及鑑定書所示共達47.4258 公頃（含33筆
    土地），上訴人就其餘部分約90% 已無管領占有使用之事實
    ，僅就本院審理中現場指界勘測之範圍如內政部土地測量局
    94 年8月2 日鑑定書（含圖），聲明不服。其上訴聲明為(一)
    原判決命上訴人除去如內政部土地測量局94年8 月2 日鑑定
    書、鑑定圖所示屏東縣恆春鎮○○○段847 號上b 部分
    214.40平方公尺之建築物、同地號上d 部分11.92 平方公尺
    、同段853-1 號上c 部分33.25 平方公尺、e 部分23.07 平
    方公尺之鐵皮屋頂雞舍、同段853-1 號上f 部分127.36平方
    公尺、g 部分2173.20 平方公尺之雞舍圍籬部分交還a 、b
    、c 、d 、e 、f 、g 、h 、i 部分共5337.19 平方公尺部
    分之裁判廢棄。(二)上開廢棄部分被上訴人在第一審之訴駁回
    。(三)第一審廢棄部分及第二審訴訟費用均由被上訴人負擔。
三、兩造間就下列事項不爭執：
  (一)系爭土地於68年1 月24日登記為中華民國所有，並於82年6
    月2日補辦編定為國家公園區。且以被上訴人為管理者。
  (二)經原審判決後，上訴人僅就附圖所示範圍其面積共計為
    5337.19 平方公尺（即94年8 月2 日內政部土地測量局鑑定
    書及鑑定圖）聲明不服，提起上訴。上訴人在該占有範圍之
    地上物設施及使用情形，詳如鑑定書所載。
四、兩造之爭點如下：
  (一)系爭土地之登記程序有無瑕疵？被上訴人居於國有土地管理
    機關之地位，行使所有物返還請求權有無理由？
  (二)上訴人占有系爭土地，有無合法權源？
  (三)被上訴人除請求上訴人拆除地上物交還土地外，得否請求上
    訴人返還不當得利？如得請求，不當得利之金額如何計算？
五、系爭土地之所有權第一次登記程序並無瑕疵，被上訴人基於
    國有土地管理者之地位，行使物上請求權，並無不合，理由
    如下：
  (一)依卷附系爭土地登記謄本所載，其第一次所有權登記日期為
    68年1 月24日，所有權人為中華民國，管理者為內政部營建
    署墾丁國家公園管理處（見一審卷(一)10-24頁）。
  (二)依屏東縣恆春地政事務所92年5 月24日屏恆地一字第
    0920002508號函所載：本案土地於67年11月15日收件屏恆
    3908號申請土地第一次登記，因公告文件未附卷，其申請書
    備註欄加註：「依據屏東縣政府67.11.11（）屏府農林字
    第92307 號函辦理」及「經本所67.11.15屏恆地籍字第009
    號公告2 個月期滿無人提出異議，擬予登記」（見原審卷(一)
    第105 頁），按上開函文係公文書，依民事訴訟法第355 條
    第1 項規定應推定為真正，上訴人空言系爭土地第一次所有
    權登記，未經公告程序，使其喪失依法提出異議之機會，未
    能舉證以供法院調查，依法自認上開公文之內容為真正，況
    且依上揭土地登記謄本所載第一次所有權登記日期為68年1
    月24日，而屏東縣政府係於67年11月11日依法向恆春地政事
    務所申請登記，經公告2 個月期滿（67年11月15日公告，至
    68年1 月15日即期滿，登記日期則為68年1 月24日）。而為
    第一次所有權登記，所有權人為中華民國，依土地法第57條
    、第58條第2 項規定，本件系爭土地第一次所有權登記程序
    並無瑕疵。
  (三)上訴人雖主張其在屏東縣政府申請將系爭土地登記為國有之
    期間，均在系爭土地上占有使用，如有公告之事實，伊應知
    提出異議，而有土地法第59條異議權，及調處程序及訴訟程
    序之救濟途逕。本件登記程序確經依法公告，已詳如上述，
    上訴人以伊不知提出異議，推論登記程序未經公告，自非可
    採。
  (四)被上訴人既經中華民國政府基於所有人地位授權並登記為系
    爭土地之管理者，且系爭土地並經82年6 月15日補辦編定為
    國家公園區，則被上訴人居於管理機關之地位，行使物上請
    求權，對無權占有人訴請拆除地上物，交還土地，自屬有據
    。
六、上訴人占有如附表所示土地，為無權占有，理由如下：
    土地法第60條規定，合法占有土地人，未於登記期限內聲請
    登記，亦未於公告期間內提出異議者，喪失其占有之權利。
    上訴人雖主張其前手自日據時期即占有系爭未登錄土地，固
    未據其提出前手係何人？基於何關係占有系爭土地？何時讓
    與上訴人等證據以供調查，退而言之，縱令上訴人對於系爭
    土地在民國68年1 月24日第一次所有權登記前，即合法占有
    系爭土地，惟上訴人既未基於其合法占有人之地位依土地法
    規定於登記期限內聲請登記，亦未於前揭公告期間即67年11
    月15日至68年1 月15日內提出異議，依土地法第60條規定，
    其占有之權利亦已喪失，其仍繼續占有系爭土地，自屬無權
    占有。則被上訴人基於國有土地管理機關之地位，訴請無權
    占有人即上訴人拆除地上物（含鐵皮屋、雞舍、水塔、水池
    等），將土地返還被上訴人，（其範圍如本判決附件鑑定書
    及鑑定圖所示，為上訴人所不爭執之占有面積）。自屬依法
    有據，應予准許。
七、被上訴人請求上訴人給付相當於租金之不當得利，依法有據
    ，其計算不當得利之金額如下。
  (一)按無法律上之原因而受利益，致他人受有損害者，應返還其
    利益，民法第179 條前段定有明文。上訴人無正當權源，無
    權占有系爭土地，依社會通常觀念，將可獲得相當於租金之
    利益，而致被上訴人受有如數之損害。被上訴人依不當得利
    之法律關係，訴請上訴人給付相當於租金之損害金，自屬有
    據。（最高法院61年台上字第1695號判例意旨參照）。
  (二)系爭土地登記謄本固載為地目屬旱地，但使用區分則載為：
    國家公園區，有登記謄本在卷可稽（原審卷(一)10-24 頁），
    其租金之計算既非耕地三七五減租條例第2 條所定以主要作
    物正產品全年收獲總量千分之三七五（因其為國家公園區，
    不得耕種，自無農產正產物品價額可言），亦非租地建屋之
    基地租賃（土地法第94條、第97條）規定之適用。則應適用
    土地法第110 條，地租不得超過地價百分之八，而此處所稱
    之地價，指法定地價（即公告地價）。系爭土地92年1 月之
    公告地價為每平方公尺550 元，而89年8 月間之申報地價則
    僅為每平方公尺40元，（見原審卷(一)10-24 頁），相差10倍
    有餘，審酌系爭土地在國家公園區內，依法不得作為農、漁
    、牧等收益，惟因其國家公園區內，環境宜人，觀光價值高
    ，上訴人在其占有之範圍搭建鐵皮屋、養雞舍、小魚池、水
    塔等使用受益之情形，僅按申報地價每平方公尺40元，依其
    占用之總面積總申報地值年息5%計算上訴人所受利益及被上
    訴人所受之損害，原審依此原則計算上訴人占用系爭土地面
    積為329,507 平方公尺（依原判決附表各筆土地如附件鑑定
    書、鑑定圖所載共計33筆面積為474,258 平方公尺，原判決
    主文第1 項雖判令上訴人應將該附表如鑑定書、鑑定圖之土
    地即474,258 平方公尺交還被上訴人，但其理由內計算不當
    得利，卻誤按總占有面積329,507 平方公尺計算）每平方公
    尺值40元，按年息5%計算，並追朔至上訴人收受被上訴人起
    訴狀繕本送達前5 年期間之租金，原審計算結果為每月租金
    54,918元（40元×329,507 ×5%÷12＝54,918元）。5 年期
    間為54,918元×60＝3,295,080 元，而被上訴人則僅請求上
    訴人應給付之不當得利金為2,012,400 元，及自起訴狀繕本
    送達上訴人之翌日起至交還系爭如原判決附表所示土地之日
    止，按月給付33,540元，核無不合，乃判令上訴人應如被上
    訴人請求之金額給付，依前揭論述，即無不合，上訴人上訴
    意旨略以被上訴人如不准上訴人承租系爭土地，基於國家公
    園管理所需，必須收回系爭土地，亦應比照該墾丁國家公園
    區內社頂自然公園區內補償占有人在該土地上所為勞力之支
    出，豈可再令上訴人賠償其不當得利云云，自非可採。
    綜上所述，原審為上訴人敗訴之判決，命上訴人拆除無權占
    有之系爭土地上地上物，交還全部無權占有之土地，並依法
    給付被上訴人，因上訴人不當得利即被上訴人所受之損失，
    並依法宣告准免為假執行。核無不合，上訴人雖縮小其無權
    占有範圍，僅就原判決附圖其中之部分即本院判決後附鑑定
    書、鑑定圖所示之土地共計5,337.19平方公尺部分聲明不服
    ，指摘原判決不當，求為廢棄改判，為無理由，應予駁回。
八、據上論結，上訴為無理由，應依民事訴訟法第449 條第1 項
    、第78條判決如主文。
中　　華　　民　　國　　94　　年　　10　　月　　11　　日
                            民事第一庭
                                審判長法官  黃金石
                                法      官  林健彥
                                法      官  林紀元
以上正本證明與原本無異。
如對本判決上訴，須於判決送達後20日內向本院提出上訴狀，其
未表明上訴理由者，應於上訴後20日內向本院提出上訴理由書（
均須按他造當事人之人數附繕本）。上訴時應提出委任律師或具
有律師資格之人之委任狀，並依附註條文規定辦理。
中　　華　　民　　國　　94　　年　　10　　月　　12　　日
                                書　記　官  白  蘭
附註：
民事訴訟法第466條之1 ：
對於第二審判決上訴，上訴人應委任律師為訴訟代理人，但上訴
人或其法定代理人具有律師資格者，不在此限。
上訴人之配偶、三親等內之血親、二親等內之姻親，或上訴人為
法人、中央或地方機關時，其所屬專任人員具有律師資格並經法
院認為適當者，亦得為第三審訴訟代理人。第1 項但書及第2 項
情形，應於提起上訴或委任時釋明之。
                                                      Q
